【裁判字號】    90,上,94
【裁判日期】    901218
【裁判案由】    清償債務
【裁判全文】
臺灣高等法院臺中分院民事判決  九十年度上字第九四號
      上  訴  人  大倡國際商務股份有限公司
      法定代理人  林俊源
      被上訴人    中租迪和股份有限公司
      法定代理人  簡茂男
      訴訟代理人  謝昇儒
右當事人間清償債務事件，上訴人對於中華民國八十九年十二月七日臺灣彰化地方法
院八十九年訴字第七○七號第一審判決提起上訴，本院判決如左：
      主      文
原判決廢棄。
被上訴人在第一審之訴駁回。
第一、二審訴訟費用由被上訴人負擔。
      事實及理由
一、本件被上訴人於原審起訴主張：其於民國（下同）八十七年七月間向訴外人金伍
    興實業股份有限公司（以下簡稱金伍興公司）買受該公司對於上訴人之貨款債權
    ，截至八十八年七月止合計新台幣（下同）二百零四萬二千元貨款未獲清償，為
    此提起本件訴訟等語。訴請上訴人給付被上訴人二百零四萬二千元及自起訴狀繕
    本送達翌日起至清償日止之法定利息。原審為被上訴人全部勝訴之判決，被上訴
    人於本院聲明：（一）駁回上訴。（二）願供擔保，請准宣告假執行。並稱：被
    上訴人於八十七年六月二十五日受讓金伍興公司對上訴人之債權，但於同年七月
    三十一日與金伍興公司簽訂受讓管理合約時，方取得金伍興公司與上訴人間之工
    程承攬合約，知悉債權不得轉讓之約定，但仍係善意之受讓人；又被上訴人取得
    支票後，協同金伍興公司人員前往上訴人處，刪除支票上指定受款人與禁止背書
    轉讓之記載，足見上訴人默示同意解除禁止轉讓之約定等語。
二、上訴人則以：（一）否認被上訴人與金伍興公司間於八十七年六月間即有口頭債
    權讓與協議，被上訴人與金伍興公司之債權讓與書面契約係於八十七年七月三十
    一日訂立，金伍興公司於讓與當時，對尚未享有之債權非前債權讓與效力所及，
    受讓之被上訴人不得據以前之讓與行為對新發生之債務行使請求權。（二）上訴
    人與金伍興公司間書面約定系爭債權不得讓與，此為被上訴人所知悉。（三）另
    上訴人既於不同時間就不同之標的物訂立承攬契約，因之所生之債權自係獨立之
    請求權，亦即屬不同之訴訟標的，被上訴人受讓金伍興公司之債權係於八十七年
    七月三十一日，其通知上訴人時，上訴人與金伍興公司間尚未簽訂第二份之Ｃ、
    Ｄ棟工程契約，前所為債權讓與之通知，其效力不及於第二份合約所生債權。
    （四）再者，依被上訴人提「國內應收帳款受讓管理合約書」第一條第一款之記
    載及其所述，其受讓之債權數額未必與上訴人與金伍興公司間之合約相符，一合
    約所生之債權可因給付期之不同而分別讓與，則被上訴人與金伍興公司間有關債
    權讓與行為，係基於被上訴人嗣後之「選定」行為，僅就該選定之債權發生讓與
    之效力，自應就個別選定之債權通知上訴人。被上訴人既自認僅於八十七年六月
    二十四日一次發送債權讓與之存証信函與上訴人，未有其他通知行為，則就系爭
    債權之讓與顯未通知上訴人。（五）另該工程合約並無第三人清償之約定，且該
    筆貨款債權早經金伍興公司領取，上訴人復與金伍興公司簽訂協議書，由上訴人
    給付尾款三十六萬零三百七十六元後，金伍興公司不得以任何理由，向上訴人索
    取未付工程款項及其他損失，故被上訴人即不得依其與金伍興公司間之約定而對
    上訴人行使權利等語，資為抗辯。而聲明廢棄原判決，駁回被上訴人在第一審之
    訴。
三、查，上訴人先於八十七年五月十八日與訴外人金伍興公司就其座落彰濱工業區鹿
    港鎮區之Ａ、Ｂ棟廠房彩色鋼板工程訂立工程合約，暫定總價六百七十二萬元，
    於同年六月三十日前完工。同年八月二十七日另就Ｃ、Ｄ棟訂立工程合約，暫定
    總價二百三十二萬六千三百六十四元，應於同年九月十五日前完工，此有上訴人
    在原審所提工程合約書可稽，復為兩造所不爭執，自堪信上訴人對訴外人金伍興
    公司曾有承攬工程款債權屬實。又被上訴人主張，金伍興公司於八十七年六月二
    十四日以其已與被上訴人簽訂國內應收帳款受讓管理合約為由，將其對上訴人之
    應收帳款債權讓與被上訴人，而發彰化郵局第一六六一號存證信函，並於同年六
    月二十五日送達上訴人，此亦有被上訴人所提郵局存證信函及掛號郵件收件回執
    可證，且為上訴人所自認，自堪信被上訴人上開主張為真正。而上訴人既以前揭
    情詞置辯。是本件首應審究者乃被上訴人於八十七年六月二十四日以彰化郵局第
    一六六一號存証信函所為債權讓與通知之效力問題。
四、按債權讓與契約之發生效力，固以債權存在為要件，惟將來債權之讓與，無非附
    停止條件或始期之債權讓與，其移轉自屬有效。如發生債權之基礎的法律關係現
    在並不存在，但將來有可能發生者，此將來之債權亦得讓與。本件被上訴人與訴
    外人金伍興公司於八十七年七月三十一日所訂立之債權讓與契約即「國內應收帳
    款受讓管理合約書」第九條約定，本約有效期間二年。第一條第二項約定：「丙
    方（指債務人）選定后，由乙方（指被上訴人即債權買受人）出具管理同意書予
    甲方（指金伍興公司即債權出賣人），甲方應將對所有經選定之丙方因銷貨或提
    供勞務取得之所有應收帳款（含現有及將來發生）讓與乙方。」，第二條約定：
    「於本約有效期間內，甲方應交付其所有應收帳款資料予乙方，供乙方選定丙方
    之用。」，是訴外人金伍興公司顯係以經被上訴人所選擇之特定債務人為標的，
    就其現在及契約有效期間內將來之債權讓與被上訴人。再參以兩造自承之訴外人
    金伍興公司致上訴人及被上訴人之彰化郵局第一六六一號存証信函，亦明載：「
    為提升服務品質，本公司已與中租迪和股份有限公司簽訂國內應收帳款受讓管理
    合約，協助本公司之帳款管理工作。自交貨發票日八十七年六月二十三日起，至
    中租迪和股份有限公司通知貴公司終止應收帳款受讓管理合約止，．．．」（見
    本院卷第五十七頁）。亦徵訴外人金伍興公司以其對特定人債務人即現在、將來
    之債權讓與，此將來債權之讓與自屬可得讓與之債權。故上訴人主張：本件上訴
    人與訴外人金伍興公司於不同時間就不同標的訂立承攬契約，因之所生之債權自
    係獨立之請求權，亦即屬不同之訴訟標的，被上訴人受讓金伍興公司之債權係於
    八十七年七月三十一日，其通知上訴人時，上訴人與金伍興公司間尚未簽訂第二
    份之Ｃ、Ｄ棟工程契約，前所為債權讓與之通知，其效力不及於第二份合約所生
    債權等語，自非有據，不足採信。
五、另上訴人主張，上訴人與金伍興公司間書面約定系爭債權不得讓與，此為被上訴
    人所知悉，其即非善意第三人，自不得以其與金伍興公司間之約定而對上訴人行
    使權利等語。被上訴人則辯稱：伊公司於八十七年六月二十四日以前已與訴外人
    金伍興公司達成債權讓與之口頭協議，當時即已完成選定債務人，但於八十七年
    七月三十一日與訴外人金伍興公司簽訂書面受讓管理合約時，方知悉債權不得讓
    與之約定，故是善意第三人等語。按違反禁止債權讓與契約所為之讓與，依民法
    第二百九十四條第一項第二款之規定固屬無效，惟此項不得讓與之特約，不得以
    之對抗善意第三人，為同法條第二項所明定，若第三人不知有此特約其讓與應為
    有效。本件被上訴人與訴外人金伍興公司所訂立之工程合約，有工程款不得轉讓
    之約定（見本院卷第八十八頁至第九十三頁及一審卷第五十六、六十六頁），有
    合約書附卷足稽，復為兩造所不爭，則該債權已因當事人之特約而具有不可讓與
    性。惟兩造就被上訴人是否善意受讓債權之第三人既有爭執，依舉証責任分配之
    原則，自應由被上訴人負舉証責任。經查，被上訴人主張其與訴外人金伍興公司
    於八十七年七月三十一日書面之受讓管理合約前即依口頭合約訂立受讓契約，固
    據其提出訴外人金伍興公司八十七年六月二十四日第一六六一號存証信函為據，
    惟依被上訴人與金伍興公司於八十七年七月三十一日所訂之國內應收帳款受讓管
    理合約書前文所載，以乙方（即金伍興公司）出具管理同意書經甲方（即被上訴
    人）承諾時成立。第九條關於約定之存續期間為二年（見台灣彰化地方法院八十
    九年度促字第一００七四號卷）。是被上訴人與訴外人金伍興公司間之債權讓與
    契約，顯以書面契約之訂立為要件，且因嗣後書面契約之訂立而變更其前口頭契
    約之存續期間為自訂立書面契約之八十七年七月三十一日起兩年期間，而被上訴
    人復自陳於八十七年七月三十一日簽立書面管理受讓契約時，已知悉上訴人與訴
    外人金伍興公司間之工程承攬合約內容（見本院卷第一百一十三頁），當知悉渠
    等有債權不得讓與之約定，是其當時即非善意之第三人。
六、況依前開「國內應收帳款受讓管理合約書」第一條約定：「於本約有效期間內，
    甲方應交付其所有應收帳款資料予乙方，供乙方選定丙方（即特定之債務人）之
    用」，「丙方選定后，由乙方出具管理同意書予甲方，．．．」，「甲方應至少
    每月一次或於出貨后十日內，將該月、該次所有或該筆應收帳款發票影本或正本
    、丙方簽收單、債權文件、確認之訂單，証明債權之文件．．．交付乙方，．．
    ．」，足見被上訴人公司與訴外人金伍興公司必先依簽立書面之受讓管理合約書
    約定，交付應收帳款資料予被上訴人後，被上訴人才有就金伍興公司所有之債務
    人中加以選定之理；即被上訴人依約於簽約後，選定前當可取得金伍興公司之債
    務人帳信與債權証明之相關資料，以供選定債務人之用。故被上訴人就訴外人金
    伍興公司所有債務人指定受讓債權前，已可依約知悉其受讓債權之証明文件等相
    關資料，含上訴人與金伍興公司間之工程合約書。被上訴人雖稱，先與金伍興公
    司以口頭先成立債權讓與契約，再徵信、選定之丙方（即上訴人）為受讓對象，
    並核准金伍興公司一定之受讓額度，由金伍興公司以債權讓與存証信函通知選定
    之丙方，副知被上訴人後，始由訴外人金伍興公司提出其與被選定之第三人間之
    相關債權文件云云，惟為上訴人所否認，且顯與前開簽定之「國內應收帳款受讓
    管理合約書」所載不符，已難認其主張選定債務人後才知悉有工程合約書之辯稱
    為可取。又被上訴人係國內經營機器租賃、動產抵押等業務之著名公司，甚具規
    模與制度，為眾所周知之事實，對選定受讓債權之債務人必有相當商業風險評估
    之舉動。其亦自承：訴外人金伍興公司以要約方式向被上訴人請求就其所能確定
    收取之現在、將來應收帳款之第三人（即本件上訴人）提供與被上訴人選定之用
    ，被上訴人對該第三人就其信用、付款情形、上下游廠商、營業額等做風險評估
    後，始為選定之行為等語（見本院卷第一百五十八頁），而其為選定第三人（即
    債務人）行為時，債權讓與之標的始為確定。其既已就所受讓債權之債務人加以
    徵信及選定之工作，依其公司之規模與能力，當無不就債權存在証明文件之合約
    書加以斟酌之理，否則其對受讓債務人之清償能力及選定工作即無任何意義可言
    。是縱其於八十七年六月二十四日以前已完成選定上訴人為受讓對象之工作，當
    應於選定前取得上訴人與金伍興公司之工程合約書，而可知悉本件工程合約之工
    程款債權有禁止轉讓之特約，已非民法第二百九十四條所指之善意受讓人。被上
    訴人復無其他舉証，足認其所辯，其選定債權後方知悉工程合約內容等語屬實，
    所辯復與常情有悖，自不足取信。
七、至被上訴人另稱，上訴人自認對被上訴人已受讓之債權其中三筆已為清償，被上
    訴人取得支票後並協同金伍興公司前往上訴人處，刪除指定受款人與禁止背書轉
    讓之記載，足見上訴人有默示同意要解除債權不得轉讓之約定云云。惟票據係無
    因証券，禁止背書轉讓記載之目的在使記載者藉以保留對於受款人之抗辯權，免
    去與受款人以外之人多生票據關係，縱有背書轉讓記載之票據雖不得依背書轉讓
    ，仍不妨依一般債權轉讓之方法為之。故禁止背書轉讓記載之刪除，僅係為達成
    票據流通性之目的，尚難直指或証明其以解除債權禁止轉讓為原因關係。又被上
    訴人亦自認其中三紙支票均由訴外人金伍興公司先簽章領取始轉交被上訴人兌領
    （見本院卷第一百五十六頁），此亦有請（貨）款寄付簽收單附卷足按（見原審
    卷第六十一至六十三頁），苟兩造確認被上訴人已有效受讓該債權，當無須再先
    由金伍興公司簽收之理。再者，統一發票僅係納稅或報稅憑証，非債權憑証，縱
    上訴人曾以訴外人金伍興公司簽發之三紙統一發票作為報稅之用，而其與金伍興
    公司間確有工程合約關係，其持以作為報稅証明，則與本件兩造債權受讓之有效
    性無涉，被上訴人請求查明，但復未說明查明何事，其請求顯無必要。
八、綜上所述，被上訴人對上訴人與金伍興公司之工程合約內容，應於其與金伍興之
    「國內應收帳款受讓管理合約書」約定選定丙方（即應收帳款之債務人，本件之
    上訴人）前即已知悉，即選定上訴人為丙方前即可得知悉本件工程款有不得轉讓
    之特約，故其顯非民法第二百九十四條第二項所指之善意之第三人，依同法第一
    項第二款規定，違反禁止債權讓與契約所為之讓與無效，被上訴人本於無效之債
    權受讓契約，請求上訴人給付工程款，即非有理，原審遽以准許，尚有未洽。上
    訴論旨指摘原判決不當，求予廢棄，為有理由，應由本院廢棄改判駁回被上訴人
    在第一審之訴。被上訴人請求傳訊上訴人之法定代理人及兩造其餘攻擊防禦方法
    與判決之結果，不生影響，不予一一論述。
九、據上論結，本件上訴為有理由，爰依民事訴訟法第四百五十條、第四百六十三條
    、第七十八條判決如主文。
中      華      民      國    九十      年     十二     月     十八     日
~B1民事第六庭審判長法  官  吳火川
~B2                法  官  陳繼先
~B3                法  官  吳惠郁
右為正本係照原本作成。
如對本判決上訴，須於收受判決送達後二十日內向本院提出上訴書狀，其未表明上訴
理由者，應於提出上訴後二十日內向本院提出上訴理由書（須按他造人數附具繕本）
，並繳納送達用雙掛號郵票拾份（每份參拾肆元）。
上訴時應提出委任律師或具有律師資格之人之委任狀；委任有律師資格者，另應附具
律師及格證書及釋明委任人與受任人有民事訴訟法第四百六十六條之一第一項但書或
第二項（詳附註）所定關係之釋明文書影本。
~B                書記官  呂淑芬
中      華      民      國    九十      年     十二     月     二十     日
附註：
民事訴訟法第四百六十六條之一（第一項、第二項）
對於第二審判決上訴，上訴人應委任律師為訴訟代理人。但上訴人或其法定代理人具
有律師資格者，不在此限。
上訴人之配偶、三親等內之血親、二親等內之姻親，或上訴人為法人、中央或地方機
關時，其所屬專任人員具有律師資格並經法院認為適當者，亦得為第三審訴訟代理人
。
                                                                        Ｙ


司法院資訊處製作；財團法人民間司法改革基金會備份。
